臺灣臺北地方法院民事判決　　　　　　 100年度訴字第2764號
原　　　告　永豐商業銀行股份有限公司
法定代理人　邱正雄
訴訟代理人　諶鴻達
被　　　告　王洪孝
上列當事人間清償借款事件，本院於民國100年10月26日言詞辯
論終結，判決如下：
    主  文
原告之訴駁回。
訴訟費用由原告負擔。
    事實及理由
一、按因合併而消滅之公司，其權利義務，應由合併後存續或另
    立之公司承受，公司法第319條準用同法第75 條規定，定有
    明文。查本件原債權人台北區中小企業銀行股份有限公司於
    民國86年 5月22日更名為台北國際商業銀行股份有限公司，
    嗣經行政院金融監督管理委員會於95年9月8日核准於95年11
    月13日與建華商業銀行股份有限公司合併，由建華商業銀行
    股份有限公司為存續公司，並更名為永豐商業銀行股份有限
    公司，有卷附行政院金融監督管理委員會95年9月8日金管銀
    (六)字第 09500346220號函附卷可參（本院卷，頁33），是原
    台北區中小企業銀行股份有限公司之權利義務由合併後存續
    並更名為永豐商業銀行股份有限公司之原告承受，先予敘明
    。
二、原告起訴主張：被告王洪孝於81年 5月18日，以其所有坐落
    在臺北縣中和市（現改為新北市中和區○○○段28張小段
    475-2號，權利範圍10000分之84、及同小段475-28號權利範
    圍10000分之84之土地，及其上建物編號為27464，門牌號碼
    為臺北縣中和市○○路○段255號8樓之2之房屋及其共同使用
    部分（簡稱系爭抵押物）設定最高限額新臺幣（下同） 980
    萬元之最高限額抵押權予原告，嗣分別於81年 5月27日、81
    年5月27日、81年7月20日向原告借款700萬元、50萬、200萬
    元，約定利息分別為按年息10.5%、10.75%、15%計算，借款
    期間分別為自81年5月27日起至83年5月27日止、自81年 5月
    27 日起至83年5月27日止、81年7月20日起至84年7月20日止
    ，借款人應自借款日起，按月依約攤還本息，借款人如未按
    期攤還本息時，除仍應前開利率計付利息外，另應自逾期之
    日起，其逾期在6個月以內部分，照前開利率之10%，逾期超
    過6個月部分，照前開利率之20%加付違約金。詎被告未依約
    繳付本息，依借款契約之約定即喪失期限利益，上述債務視
    為全部到期，而被告固於81年11月11日系爭抵押物所有權移
    轉登記予訴外人高明田，然依民法第 867條之規定，於原告
    之抵押權無影響，是經原告就系爭抵押物聲請拍賣抵押物之
    強制執行後，原告尚有 435萬9787元未受清償，為此爰依消
    費借貸之法律關係提起本件訴訟，請求被告清償尚欠之本金
    及應付之利息、違約金等語。並聲明：(一)被告應給付原告
    214萬6875元及自95年5月25日起至清償日止，依年息 10.5%
    計算之利息，及自82年 4月13日起至清償日止，按上開利率
    20%計算之違約金；(二)被告應給付原告50萬元及自95年5月25
    日起至清償日止，依年息10.75%計算之利息，及自民國82年
    1月28日起至清償日止，其逾期在6個月以內部分，照前開利
    率之10%加付違約金，逾期超過6個月部分，照前開利率之
    20%加付違約金；(三)被告應給付原告171萬2912元及自95年5
    月25日起至清償日止，依年息 15%計算之利息，及自民國81
    年1月23日起至清償日止，其逾期在6個月以內部分，照前開
    利率之10%加付違約金，逾期超過6個月部分，照前開利率之
    20%加付違約金。
三、被告則抗辯以：被告已於81年10月 8日以買賣為由將系爭抵
    押物所有權移轉登記予訴外人高明田，原告就第1、2筆借款
    未受清償之事實不曾知會被告，就第3筆借款最後於82年6月
    28日收到臺北地方法院所寄出之民事判決，其後未再收受任
    何通知，直至100年7月收到支付命令後，始知尚積欠之債務
    餘額及被告之債權人已變更為原告等情，又就系爭抵押物何
    時遭查封、拍賣，系爭抵押物拍賣後原告尚有債權未受清償
    及所欠餘額等情形，被告均未受任何通知，被告借款迄今已
    逾18年，已罹於時效等語，並聲明：原告之訴駁回。
四、本件兩造就下列事實不爭執：
（一）被告於81年 5月18日以其所有之系爭抵押物設定最高限額
       980萬元之抵押權予原告，嗣於同年11月11日將系爭抵押
      物之所有權移轉登記予訴外人高明田。
（二）被告於81年5月27日向原告借款700萬元、50萬，於同年7
      月20日向原告借款200萬元。
（三）原告因被告未清償前開借款而於82年聲請拍賣系爭抵押物
      ，惟聲請人聲請拍賣抵押物之強制執行時，未通知被告。
五、原告請求被告清償借款，被告則以前開情詞置辯，是本件爭
    點厥為：原告對系爭抵押物聲請執行是否對被告生中斷時效
    之效力？原告請求被告清償借款是否有理由？本院就前開爭
    點審酌如下：
（一）按請求權，因15年間不行使而消滅。但法律所定期間較短
      者，依其規定；消滅時效，自請求權可行使時起算。民法
      第125條、第128條前段定有明文。所謂請求權可行使時，
      係指權利人得行使請求權之狀態而言；次按，消滅時效，
      因左列事由而中斷：一請求。二承認。三起訴。左列事項
      ，與起訴有同一效力：一依督促程序，聲請發支付命令。
      二聲請調解或提付仲裁。三申報和解債權或破產債權。四
      告知訴訟。五開始執行行為或聲請強制執行。 民法第129
      條亦有明文。 又參酌民法第276條「債權人向連帶債務人
      中之一人免除債務，而無消滅全部債務之意思表示者，除
      該債務人應分擔之部分外，他債務人仍不免其責任。前項
      規定，於連帶債務人中之一人消滅時效已完成者準用之」
      、第 747條「向主債務人請求履行，及為其他中斷時效之
      行為，對於保證人亦生效力」之就保證人有特別規定外，
      顯見前開請求履行之行為，除對主債務人行使者外，效力
      不及於債權人對之為請求之債務人以外之人。
（二）經查，本件原告主張被告於81年 5月18日以其所有之系爭
      抵押物設定最高限額 980萬元之抵押權予原告，嗣於同年
      11月11日將系爭抵押物之所有權移轉登記予訴外人高明田
      ，及被告於81年5月27日向原告借款700萬元、50萬，於同
      年7月20日向原告借款200萬元等情為兩造所不爭執，並據
      原告提出他項權利證明書及抵押權設定契約書影本、建築
      改良物登記簿影本、借據等件為證核相符（本院卷，頁39
      至42），堪信為真實。又被告就前開借款於82年間即未依
      約清償，原告為此起訴請求被告清償及聲請拍賣系爭抵押
      物，亦有被告提出之本院82年1046號民事判決書（本院卷
      ，頁19至23）及原告提出之臺灣板橋地方法院82年度790
      號拍賣抵押物裁定影本（本院卷，頁80、81）附卷為證，
      依前開說明，被告前開借款已因被告未依約清償而視為全
      部到期，原告就前開借款返還請求權於斯時起即得行使。
（三）次查，原告固主張其就系爭抵押物聲請拍賣抵押物之強制
      執行中斷其對被告債權之時效云云，然按抵押權人，於債
      權已屆清償期，而未受清償者，得聲請法院，拍賣抵押物
      ，就其賣得價金而受清償，民法第 873條定有明文。又不
      動產所有人設定抵押權後，將不動產讓與他人者，依民法
      第 867條但書規定，其抵押權不因此而受影響，抵押權人
      得本於追及其物之效力實行抵押權。而抵押之不動產既經
      抵押人讓與他人而屬於受讓之他人所有，則因實行抵押權
      而聲請法院裁定准許拍賣該不動產時，自應列受讓之他人
      為相對人（最高法院74年度台抗字第 431號判例要旨參照
      ）。本件系爭抵押物之所有權經被告於81年11月11日移轉
      登記予訴外人高明田，依前開規定，原告聲請法院裁定准
      許拍賣該不動產時，所列之相對人為訴外人高明田，而非
      被告；又原告雖於84年 5月間就系爭抵押物聲請拍賣抵押
      物之強制執行之執行，然該執行事件之債務人為訴外人高
      明田而非原告，為兩造所不爭執，亦有臺灣板橋地方法院
      82年度拍字第 790號民事裁定及強制執行聲請狀影本在卷
      可稽，核屬相符，原告亦自承於84年 5間就系爭抵押物聲
      請強制執行時並未通知（本院 100年10月26日言詞辯論筆
      錄，本院卷，頁 101背面），則原告既未以被告為債務人
      為開始執行行為或對被告聲請強制執行，且訴外人高明田
      亦非本件借款之主債務人，是依前開說明，原告對訴外人
      高明田之聲請拍賣抵押物之強制執行，對本件被告自不生
      中斷時效之效力，故而原告前開主張自不足取。
六、綜上所述，本件原告於82年間被告未依約清償時即得請請求
    被告清償借款，其借款返還請求權時效亦從斯時起算，又原
    告於84年間對訴外人高明田聲請拍賣抵押物之強制執行，對
    原告不生中斷時效之效力，而原告於100年5月26日始向本院
    聲請支付命令，已經超過15年時效期間，原告之請求權已因
    15年間不行使而消滅。 從而，原告請求被告給付435萬9787
    元，及分別如訴之聲明所示之利息暨違約金為無理由，應予
    駁回。
七、本件判決基礎已臻明確，兩造其餘攻擊防禦方法及舉證，於
    判決結果無影響，毋庸一一論列，附此敘明。
八、據上論結，原告之訴為無理由，爰依民事訴訟法第78條，判
    決如主文。
中    華    民    國   100    年    11    月    8     日
                  民事第三庭    法  官  曾益盛
以上正本係照原本作成。
如對本判決上訴，須於判決送達後20日內向本院提出上訴狀。如
委任律師提起上訴者，應一併繳納上訴審裁判費。
中    華    民    國   100    年    11    月    8     日
                                書記官  蔡雲璽